【裁判字號】    88,家上,122
【裁判日期】    891107
【裁判案由】    離婚
【裁判全文】
臺灣高等法院臺南分院民事判決  八十八年度家上字第一二二號  ｊ
      上  訴  人  甲  ○  ○
                  賴  鴻  鳴  律師
                  林  錫  恩  律師
                  黃  俊  達  律師
      被上訴人    乙  ○  ○  .
      訴訟代理人  郭  俊  廷  律師
      複代理人    吳  明  澤  律師
右當事人間請求離婚事件，上訴人對於中華民國八十八年九月二十三日臺灣臺南地方
法院第一審判決（八十八年度婚字第二五○號）提起上訴，本院判決如左：
      主      文
上訴駁回。
第二審訴訟費用由上訴人負擔。
      事      實
甲、上訴人方面：
一、聲明：求為判決：（一）原判決廢棄。（二）准兩造離婚。（三）兩造所生之女
    郭詩旻由上訴人監護。（四）第一、二審訴訟費用由被上訴人負擔。
二、陳述：除與原判決記載相同者，予以引用外，補稱：
（一）兩造係於民國八十六年六月七日結婚，婚後兩造感情尚稱良好，夫家原想栽培
      被上訴人，期望能協助上訴人，是以讓被上訴人補習電腦、英文、會計等課程
      ，至八十六年九月初，被上訴人接管夫家公司之財務工作；惟被上訴人不知珍
      惜竟利用職務之便，於六個月內挪用公款高達新台幣（下同）四十一萬四千四
      百四十二元，其所為不名譽之行為，為法律及家庭所難忍。
（二）被上訴人於八十七年三月十六日自行返回台中娘家，舉止異常，上訴人對待被
      上訴人凡事寬厚、容忍，乃由訴外人蔡敬文律師陪同上訴人至台中，並由訴外
      人蔡敬文律師先與被上訴人見面詎雙方見面後，被上訴人及其二兄即要求上訴
      人提出五千萬元再談離婚事宜，若不願離婚，伊要在台中工作，不願與公婆即
      上訴人之父母同住一處，所有事情亦由伊作主，公婆與上訴人不得干涉等語，
      雙方無交集。其後上訴人陸續發現被上訴人不法及不名譽情事，已嚴重破壞兩
      造感情，而構成無法維持婚姻之重大事由，上訴人以存證信函通知被上訴人後
      ，被上訴人方才前來台南，並質問上訴人指責伊侵占公款之證據何在，經公司
      之會計及承辦人員提出資料後，被上訴人即表示直接談離婚即可，並質問上訴
      人條件為何時，上訴人提出：將挪用公款全數補回、將不屬於女方之金飾歸還
      、兩造所生長女歸上訴人監護等三條件後，被上訴人推說須徵詢其母意見，隨
      即離開，從此以後言信全無。
（三）上訴人婚後行為不軌，其事證如下：
（１）被上訴人寫情書慣以筆記簿用作信紙，即寫予上訴人者亦同。
（２）被上訴人所寫系爭信件中，有「我不能干涉，也沒有資格干涉，我就是沒有資
      格」等語，由此足證為婚後所寫，蓋被上訴人已結婚，當然無資格干涉他人有
      無女朋友。
（３）又被上訴人於婚後所寫信函，當然不敢於信上書寫日期，此係正常反應，苟係
      婚前所寫，豈有將情書用作陪嫁之理？更且留存該信函於上訴人房間？原審判
      決理由，上訴人實難接受。
（４）被上訴人婚後確實有與林文忠來往，是公務？或是私情？僅被上訴人一人得知
      。訴外人林文忠於被上訴人婚前與被上訴人同在任職公司附近購買公寓，二人
      分住上、下樓，據其同事陳述：林文忠當時贈送被上訴人五十萬元，於被上訴
      人婚後回台中，至訴外人林文忠任職之公司時，林文忠即表示：妳一定會回到
      我這裡來等語，足見被上訴人婚後與林文忠的親密關係依然存在。
（５）被上訴人婚後常藉口回台中先前任職之公司，因訴外人林文忠有女朋友，被上
      訴人因此而書寫系爭信函者，無庸置疑；況被上訴人曾與有婦之夫（夫婦均與
      被上訴人同事）密切往來，造成被害人（太太）不滿，而於被上訴人結婚前，
      來電告知上訴人母親。
（四）離婚係被上訴人的意願、詐財為被上訴人的目的：
（１）被上訴人婚後生活與婚前大不相同，其婚前從事直銷工作，獨居公寓，生活晝
      夜不分，與同事玩樂至天亮係屬平常，婚後生活規律，家裡人口少，各自有工
      作，上訴人除事業外，尚有社團活動，，被上訴人於婚後三個月內，即有三次
      提出離婚記錄，其於原審法院即陳稱：於八十七年三月十六日回台中後，向朋
      友表示已離婚等語，足證被上訴人已無心與上訴人在一起，且於上訴人要求被
      上訴人對帳時，被上訴人尚且表示：直接談離婚即可，顯見被上訴人對離婚意
      識遠比名譽更為強烈。
（２）被上訴人詐錢之行為從未中斷，被上訴人次婚前二個月辭去任職公司後，向上
      訴人表示沒有工作，其車輛尚在分期付款中，上訴人不疑有他，乃於二個月內
      共交付五萬零八百九十六元；婚後上訴人之母並代為將全部餘款一次付清，惟
      實則該賓士汽車已由被上訴人二兄以現金付清，並非分期付款；又上訴人之母
      視被上訴人為己出，於得知被上訴人懷孕後，即將十萬元，轉入被上訴人的銀
      行帳號；惟被上訴人表示自八十七年三月十六日回台中探視其父病情數天，竟
      將汽車及金飾全部帶回，足見被上訴人視錢如命；加以上訴人之好友至台中與
      被上訴人見面時，被上訴人一開口即表示：談離婚先拿五千萬來等語，其所為
      豈非詐財之舉？
（五）又被上訴人外出時，從不知會上訴人之父母及上訴人，且被上訴人回台中前，
      其母親表示，被上訴人之父親感冒嚴重，要求被上訴人回去數天，且希望被上
      訴人在台中娘家待產等語，實則係被上訴人自導自演；被上訴人並無其所稱之
      三從四德事跡，且與員工吵架，說東道西，致公司上班氣氛不佳，甚而導致員
      工離職；上訴人之父給予金錢，亦不予道謝或理會，洗衣服時，即連上訴人之
      父之一條內褲亦不願洗，對於上訴人之母善意建議，不惟不誠實且有意整人，
      其言行不當令人錯愕與失望，更曾向上訴人之母謊稱購買衣服來源，及騙說不
      喜歡試穿束身衣；又於全家至阿里山遊玩之際，不顧體統，亦未顧及一同前來
      之長輩及同行人均未吃早餐，竟獨自一人在飯店大門口前站著吃早餐；於回程
      大家忙著整理行李時，被上訴人竟僅在一旁觀看；此外於公司董事長主持開會
      時，於會中離席竟未打招呼，且一去不返等等。
（六）被上訴人於原審陳稱其辛苦懷胎十個月，上訴人竟未慰勉探視，經濟上又不予
      支持等語，並非事實，且被上訴人回娘家後，從未以電話報平安，上訴人請求
      被上訴人回台南待產，被上訴人亦不予理會，被上訴人實際並無意回台南與上
      訴人一同生活，而被上訴人所生育者，乃上訴人唯一之第一個女兒，郭家唯一
      孫女，上訴人未能謀面，關懷與思念之心不亞於被上訴人。
（七）上訴人與被上訴人就挪用公款對帳結果，被上訴人非但未就短少公款部分說明
      ，其說辭似是而非，不外乎在規避侵占罪嫌；上訴人是家中獨子（無姊妹），
      上訴人之父將公司之財務（現金收支、管理，客票保管以及銀行往來）、採購
      （國內外採購）、貿易往來等職務交予被上訴人處理，被上訴人竟說基本上不
      接觸金錢與採購，與事實不合。
（八）上訴人所營公司有單據與傳票之流程規範，惟被上訴人行事自大，不加理會，
      其中依上訴人提出之「公款短少明細表」內之註載，即可知被上訴人之行事風
      格，蓋上訴人之公司流程規定，款項支付前須填申請單，經主管簽准後始得付
      款，並行使登帳（現金簿），然後將申請單轉交會計切傳票，登分類帳，現金
      收入亦同；又依上訴人之公司規定，會計須定期與財務人員核對帳目，惟會計
      師向被上訴人要求對帳時，被上訴人未曾給予好臉色，致被上訴人自接管財務
      工作後，迄至卸任時止，未曾對帳；至於銀行存摺亦係財務職掌者工作資料之
      一，向由財務管理者執存，公司存摺亦係被上訴人自前任訴外人馮芬芳接下，
      被上訴人卸任後再交由訴外人林志軒保管，並非由上訴人之母保管；又現金簿
      係上訴人所列帳冊，何以有款不入，其辯稱短少之部份款項，係上訴人之母臨
      時須用錢而支領者，並無證據，且與事實不合。
（九）再按民法親屬篇於七十四年修正後，於第一千零五十二條增列第二項離婚事由
      之抽象規定，准於有同條第一項以外，難以維持婚姻之重大事由者，得請求離
      婚，其目的在使夫妻請求裁判離婚之事由較富彈性，是夫妻間發生之情事，苟
      足使婚姻難以維持，即無不准依該條第二項規定訴請離婚之理，不因當事人併
      據同一事實主張有該條第一項離婚原因．而有不同；此有有最高法院八十六年
      台上字第六○六號民事判決意旨可資參照。經查：
（１）上訴人主張被上訴人有發生業務侵占優締公司款項之情事，既未經刑事追訴判
      決確定，雖未合於民法第一千零五十二條第一項第十款之離婚事由，參酌前揭
      判決之意旨，該情事苟足使婚姻難以維持，實無不准依同條第二項規定訴請離
      婚之理。
（２）再優締公司之負責人即上訴人，乃一家族性企業，上訴人鑑於家醜不可外揚，
      且兩造曾是一家人之心情，迄今仍未提出刑事告訴，無非希圖以民事訴訟程序
      解決糾紛，非到萬不得已，絕不提出刑事告訴，詎被上訴人全然無法體恤上訴
      人之心境。
（十）本件兩造既皆有離婚之意願，請求將小孩之監護權判歸上訴人，並妥善規劃被
      上訴人之探視權，以求訴訟一次解決，暨兼顧兩造之利益。蓋：
（１）本件孩子之監護權倘歸由被上訴人，上訴人為爭取監護權改定，勢必要對被上
      訴人提起業務侵占之刑事告訴，如此一來，上訴人不願未提出刑事告訴之原意
      ，抹煞殆盡。
（２）被上訴人既提出繼續監護小孩至再婚為止之要求，其收入有限，不足以獨力扶
      養小孩，倘能就其探視權妥為規劃，被上訴人可免去扶養小孩之負擔，又可利
      用閒暇之餘，探視小孩，不失為兩全其美之方法。
三、證據：除援用第一審所提證據外，補提：明細表、文件資料、移交清冊、薪資表
    、取款憑條、轉帳傳單、華南銀行資料查詢單、民事判決（均影本）等件為證，
    並請求訊問證人馮芬芳、陳明珠、林志軒、蔡敬文、郭峰亭、郭蔡阿峰、李毓玲
    、石本婁、陳定宇、施素月。
乙、被上訴人方面：
一、聲明：求為判決如主文所示。
二、陳述：除與原判決記載相同者，予以引用外，補稱：
（一）上訴人誣指被上訴人接管上訴人夫家公司之財務工作後挪用公款高達四十一萬
      四千四百四十二元部分：
（１）被上訴人已於原審法院審理時予以否認。被上訴人在上訴人所營公司僅擔任貿
      易部門工作，並未接觸「金錢」及「採購」，而「優締公司」原先會計人員為
      上訴人之親戚「小芳」，因有糾紛而辭職，再交由陳明珠接任，其帳冊混亂，
      與擔任貿易部門工作之被上訴人無關，尤其被上訴人早上九時買菜，中午十一
      時準備午飯，晚上五時準備晚飯，實際在貿易部門工作時間甚少，而優締公司
      之收支流程由上訴人及父親控管支出單，最後交會計人員作帳，存摺則由上訴
      人之母保管，被上訴人偶而代勞，亦均照此流程辦事，並無侵占情事。
（２）況被上訴人主張之訴訟標的法律關係，係民法第一千零五十二條第二項前段之
      「難以維持婚姻者之重大事由」者，其意乃指上訴人請求之離婚原因事實若屬
      該條第一項各款者，自應適用該款理由，而無適用第二項抽象離婚原因餘地。
      本件上訴人之上訴理由乃主張被上訴人侵占公款，核係構成民法第一千零五十
      二條第一第十款「被處三年以上徒刑或因犯不名譽之罪被處徒刑者」之範疇，
      惟該款之法定離婚原因，須以經法院刑事判決確定為要件，本件上訴人就此部
      分之主張既無證據，且未經法院判決確定，其主張自無理由。職是之故，上訴
      人就此誣指被上訴人侵占公款部分，與上訴人主張之抽象離婚原因請求權之法
      律關係無關。
（二）上訴人主張被上訴人留存筆記本，內載「文忠」之文字，遽而推測上訴人與「
      文忠」男士有不軌來往，並無具體舉證，其誣指被上訴人婚後與林文忠親密關
      係依然存在，損人名節，莫此為甚！上訴人僅單純否認即足防禦，此外上訴人
      更誣指被害人（未道姓名）結婚前，來電給家母，告知「台南女孩死光了嗎？
      怎麼來台中娶個爛貨」等語，此與上訴人上訴理由：「兩造婚後感情尚稱良好
      」情事相互矛盾，既與本件上訴人主張無關，更非事實，抑且惡意中傷。
（三）兩造協議離婚之商討過程，不能執為認定上開上訴人所主張抽象離婚原因之依
      據，蓋上訴人並非請求履行協議離婚契約，而係請求判決離婚，被上訴人並無
      向他人謊稱已離婚事實，乃上訴人竟將兩造協議離婚之過程執為其請求判決離
      婚之抽象原因，尤其上訴人休妻心切，竟主動起訴請求離婚，是本件執意盡快
      離婚者為上訴人；更且上訴人誤以為一方提出離婚協議，他方即可據此主張為
      有前開難以維持婚姻之重大事由者，顯非民法規定抽象離婚之法旨所在。
（四）被上訴人嫁入「豪門」一切三從四德，銘記在心，外在言行儀容虛心接受指導
      、配合，豈敢有違婦道，即使娘家之大哥、二哥亦不敢違誤，似此被上訴人及
      全家之言聽計從，竟蒙指責為目無尊長、沒有家教，實有不平。
（五）被上訴人娘家在台中縣大里市，此次地震災難房子已半毀，致生活顛沛流離，
      孩子郭詩旼雖姓郭，為上訴人骨肉，但震災期間生死、安全，上訴人午夜夢迴
      可曾聞問關心。
（六）上訴人主張之其他家庭生活（例如買衣服、在飯店前吃早餐）部分，均屬其片
      面主觀陳述，與本件無關，被上訴人予以否認。
（七）又優締公司之支出流程，由上訴人及父親控管，最後交會計作帳，銀行存摺則
      由上訴人之母保管，以便核對每筆提款，此有上訴人之母於存摺核對之記號可
      證。此外上訴人之母亦有管理零用金簿之核對者，此亦有上訴人之母簽名於現
      金簿可稽，上訴人主張上訴人之母從未干預財務人員經手的款項事宜云云，洵
      非實在。
（八）至於兩造就被上訴人經手之帳冊對帳結果，或無非係因係乙種存款轉至甲存，
      或係被上訴人偶而「代勞」領款，或有時代為填寫提款單，交由有關人員去銀
      行提領，或係上訴人之母身上現金欠缺，已逾下午三時半，臨時要用錢，被上
      訴人則將手中所剩金額交付，但公司會計卻未登帳，並無何短少差情事，上訴
      人臨訟誣指被上訴人侵占公司公款，將主觀上自稱「短少差額」之責任, 全歸
      責於不負責會計帳務之被上訴人身上，實非公平合理。
（九）上訴人提起本件離婚訴訟始東拾被上訴人如何在眾人面前吃早餐，吃相不雅、
      買衣服已買向婆婆謊稱未買等不關離婚事由鎖事，西取已塵封往日職務主管所
      留片言字語，自嫌法理牽強，乃誣指被上訴人占侵公司公款。兩造對帳難以正
      確證明被上訴人侵占之理由，卻要被上訴人舉證支出項目及單據舉不出，則以
      「舉證責任分配」法則將公司公事糾紛執為私人家庭婚事離婚之理由。似此公
      私混淆以之訴請離婚，已遠離民法抽象離婚之立法意旨「判斷抽象離婚原因之
      標準在婚姻是否已生破綻，而無回復之希望，亦即應依客觀標準判斷難以維持
      婚姻之事實，是否已達於若處於同一境況，任何人均將喪失維持婚姻意欲之程
      度」。
（十）兩造間縱有生活態度及價值觀念之差異，然均屬每個家庭常有之現象，瑕不掩
      瑜，兩造婚姻感情仍屬良好，未達客觀上「已生破綻而無回復希望之程度」，
      轉視兩造均單方面爭執孩子監護權，既雙親生她，卻不能由雙親共同養育她，
      果判決離婚，則孩子必長期生活在單親家庭，冒有身心發育不良成長受傷害之
      危險，則孩子何辜。
三、證據：援用第一審所提證據。
      理      由
一、本件上訴人起訴主張：被上訴人婚後不久，即曾向上訴人表示要離婚，其外出時
    從不向上訴人或公婆說明去處，婚後三個月內，即有三次不告而別紀錄。其於八
    十七年三月十六日回去台中之後，上訴人發現有四十一萬四千四百四十二元之帳
    目不清，涉有侵占嫌疑，且被上訴人於律師事務所談判時同意離婚，是兩造間夫
    妻誠信與感情，已臻難以維持程度；又被上訴人自八十七年三月十六日上午八點
    許，自行返家，並將訂婚、結婚之金飾、護照、賓士車全部帶走，將衣物寄回台
    中娘家，只留下房間鎖匙及大門鎖匙，顯示被上訴人主觀上已有一去不復回之意
    思，且嗣後從未來電，於上訴人電話要求被上訴人回家待產，亦拒不回家，復於
    八十七年六月二十五日自行將戶口遷離台南，有拒絕與上訴人同居之意思與事實
    ；又被上訴人於婚後在外面另有男人，對上訴人之感情顯失誠信，已臻破壞夫妻
    共同生活之圓滿安全及幸福之重大程度，兩造間之婚姻，顯有難以維持之重大事
    由等語。
二、被上訴人則以：被上訴人因娘家之經濟不如上訴人之家境而受岐視，上訴人主張
    被上訴人表示要離婚，及被上訴人外出從不向上訴人或公婆打招呼，及被上訴人
    婚後三個月內即有三次不告而別紀錄部分，被上訴人均予否認；被上訴人自八十
    六年九月懷孕，至八十七年六月廿日生產，因上訴人之父母以家中無人照顧被上
    訴人坐月子，盼被上訴人返回台中娘家待產，被上訴人方才返回娘家，並無主觀
    上一去不復回之意思；又被上訴人筆記簿內有「文忠」之男性名字者，乃因該男
    子為被上訴人以前任職公司之主管，而現實社會活動中之職業婦女與男性同事互
    留電話、姓名，本為正常之業務上行為，上訴人誣指為被上訴人「外面另有男人
    」，有損被上訴人之聲譽、貞節及自尊；又上訴人初為人父，竟不聞問探視，又
    未予以經濟上支持，被上訴人為辦理全民健康保險，乃將自身戶口遷回台中母親
    戶內，希冀少繳保費；至於上訴人所指被上訴人侵占公司公款一事，亦係上訴人
    主觀上認定「短少差額」，並非實在，且與本件離婚訴訟並無關聯，上訴人執為
    離婚之依據，實無理由等情詞，資為抗辯。
三、本件上訴人主張兩造於八十六年六月七日結婚，戶籍設於台南市○區○○路二段
    三○四號，兩造育有長女郭詩旻，現婚姻關係尚存續中之事實，此有上訴人提出
    之兩造戶籍謄本附於原審卷第八至十頁可按，堪信為真實。
四、上訴人主張兩造間有難以維持婚姻之重大事由者，無非係以被上訴人婚後不久，
    即表示要離婚、且外出從不向上訴人或公婆說明去處、婚後三個月內，即有三次
    不告而別之紀錄、其擔任公司會計工作，侵占公司款項四十一萬四千四百四十二
    元，且於婚姻期間另與其他男友交往，對上訴人之感情顯失誠信，已臻破壞夫妻
    共同生活之圓滿安全及幸福之重大程度，又於返回娘家時，將訂婚與結婚之金飾
    、護照、賓士車全部帶走，只留下房間鎖匙及大門鎖匙，顯示被上訴人主觀上已
    有離去及意欲與上訴人離婚之意思者為其論據；經查：
（一）上訴人所指被上訴人婚後不忠，與第三人關係曖昧，所憑者無非係一紙以筆記
      簿紙張書寫之信箋而已，至於系爭信箋上並未署押作者姓名，並缺書寫信函完
      成之日期，其內容則為：「文忠：提筆寫信給你，只是有好多的話和你說，現
      在你可能睡了，可是我卻睡不著，在自己的工作上有很多的方面要做修改，現
      今的你，脾氣已有大幅度的改變，對我也好溫柔，我非常的開心，其實我應該
      要滿足了，不應再多做奢求，可是可能是女人的天性吧，我還是見不得你對別
      的女孩子太好，我並不是不講理，女人吧，我覺得我情緒可能不穩定，可是我
      有在改變，可是你的做法我可能不能干涉，也沒有資格，對！我就是沒有資格
      ，所以不敢要求太多，只是不明瞭你為什麼要這樣傷害我，你不喜歡我獨自和
      其他男人去吃飯，喝咖啡，你為什麼要請別人去吃飯，而且單獨。我真的不能
      理解，而且不只一次，你如果喜歡翠華，你可以直接跟我說，我會成全的，不
      要讓我一頭霧水，反正我早就認命了，我是來還債的，老天不可能給我太好的
      東西，我並不怨天，只（這）是我應該走的吧，寫這封信給你，希望讓你知道
      ，我真的不能跟別人分享你，如果不屬於我的，我也不強求」等語，此有上訴
      人於原審提出之筆記簿信箋影本在卷可參（原審卷第十一頁）。是系爭信箋並
      未記載信箋完成日期，難辨其正確書寫日期為何，上訴人主張係被上訴人於婚
      後（兩造於八十六年六月七日結婚）所寫者，無非係其臆測之詞，既為被上訴
      人否認，上訴人復未提出實證以實其說，尚屬無法證明；且觀諸系爭信函內容
      充滿作者對於「文忠」思念之意，讀來無非係少女思念情人，及與其他女子爭
      取「文忠」好感，並顧影自憐，祈冀情人垂憐，重獲青睞之少女情懷罷了，此
      外並無進一步親熱踰矩文句，亦難僅憑系爭信函推論信箋作者與「文忠」間有
      何不正常之男女關係；又縱認係被上訴人婚後所寫，以現今我國社會對於男女
      社交往來尺度，已非舊時社會封閉景象，對於職業婦女與男性同事、朋友間交
      往，縱發乎情，苟止於禮，於行為舉止上並未踰矩，於道德規範上無虧，並無
      禁止之法源依據，亦無因之致夫妻一方喪失維持婚姻意欲之程度可言，本件被
      上訴人固不否認系爭信函係其所書寫者，惟既未寄出，收信人並不知被上訴人
      之內心意思，此外上訴人復未舉證證明被上訴人有何與訴外人「文忠」繼續交
      往之具體事證，其僅以一未曾寄出之信函草稿，遽認被上訴人另與其他男友交
      往，對上訴人之感情顯失誠信者，尚有未洽，不足採信。
（二）至於上訴人主張被上訴人外出時，從不知會上訴人之父母及上訴人，且與員工
      吵架，於上訴人之父給予金錢，亦不曾道謝或理會，洗衣服時，即連上訴人之
      父之一條內褲亦不願洗滌，另對於上訴人之母之善意建議，則不誠實且有意整
      人，曾向上訴人之母謊稱購買衣服來源，及騙說不喜歡試穿束身衣，並不顧體
      統，獨自一人在飯店大門口前站著吃早餐，又不幫忙整理行李，於公司董事長
      主持開會中，離席竟未打招呼，且一去不返等等情事，或屬夫妻共同生活間，
      生活習慣差異等瑣事之協調問題，或屬個人修養，或屬與公司員工相處之道等
      問題，原應由共組家庭生活之各成員發揮高度向心力，共同體諒，相互學習，
      要難苛責於家庭中之任何一員，益且因家庭中某一成員刻意強調，致家庭生活
      充滿緊張氣氛，此於兩造婚姻關係之維繫難有正面助益；是上訴人主張之上開
      事實，縱然屬實，與本件兩造間婚姻是否難以維持者，並無直接關聯，上訴人
      僅以上開事項完全苛責於被上訴人，並認兩造之婚姻因此難以維持者，亦有未
      合。
（三）再上訴人主張被上訴人自行返回娘家時，將訂婚與結婚之金飾、護照、賓士車
      全部帶走，只留下房間鎖匙及大門鎖匙，顯示被上訴人主觀上已有離去之意思
      ，且被上訴人未曾返回台南住處，足見其亦有離婚之意思云云；被上訴人雖自
      認攜帶上開物品返還娘家之事實，惟否認有何主觀離去之意思，並抗辯係因被
      上訴人娘家之經濟不如上訴人之家境，而受岐視等語，參諸上訴人尚且以前開
      被上訴人外出時不知會上訴人家人，於上訴人之父給予金錢時，未曾道謝，洗
      衣服時，不願一併洗滌其父衣物，不顧體統，獨自一人在飯店大門口前站著吃
      早餐，於公司董事長主持開會時，於會中離席未打招呼，且一去不返等生活細
      節瑣事，指責被上訴人因此即有難以維持兩造婚姻之重大事由者，益見被上訴
      人抗辯其日常生活受上訴人家人歧視者，尚非空穴來風；被上訴人感覺日常生
      活遭受委曲，而返回娘家者，雖係主觀感受強烈所致，惟事出有因，亦難認被
      上訴人即有不願維持兩造婚姻之主觀意思；更且上訴人自陳於被上訴人返回台
      中娘家後，與訴外人蔡敬文律師同至台中，竟僅委由訴外人蔡敬文律師與被上
      訴人協談，而未一同前往，且事後再無親至被上訴人娘家接回被上訴人之舉，
      甚而指責被上訴人未打電話回家等等，凡此種種，具見上訴人並無積極挽回兩
      造婚姻之誠意，被上訴人自八十七年三月十六日返回台中娘家，致兩造間實際
      分居兩地之結果，亦難因此逕認應由被上訴人負其責任；上訴人上開主張為無
      足採。
（四）至於上訴人另主張被上訴人擔任上訴人所營公司之會計工作時，侵占公司款項
      四十一萬四千四百四十二元云云，固據上訴人於本院提出明細表、文件資料、
      移交清冊、薪資表、取款憑條、轉帳傳單、華南銀行資料查詢單（均影本）等
      件為證，並經證人馮芬芳、陳明珠、林志軒等人於本院行準備程序時分別到場
      供證公司流程，及作帳事宜，惟為被上訴人否認，經本院命兩造擇期對帳結果
      ，對於公司作帳流程及其中部分款項之流向，雖互有爭執，惟被上訴人均提出
      相當理由說明，尚難遽認被上訴人係故意作帳不實，侵占上訴人所營公司之財
      務，縱被上訴人確未依上訴人所營公司流程作帳，僅係不夠敬業，是否因此致
      上訴人所營公司財物損失？被上訴人應否負損害賠償責任？均有待另案解決，
      與本件婚姻訴訟無干，上訴人主張被上訴人侵占上訴人之公司財物，致兩造難
      以維持婚姻云云，亦有未合。
五、按有民法第一千零五十二條第一項以外之重大事由，難以維持婚姻者，夫妻之一
    方得請求離婚。但其事應由夫妻之一方負責者，僅他方得請求離婚，民法第一千
    零五十二條第二項定有明文。次按婚姻是否已生破綻而無回復希望，不可依主觀
    之標準定之，應以難以維持婚姻之事實，是否已達倘處於同一境況，任何人均將
    喪失維持婚姻意欲之程度以決定之（最高法院八十七年度台上字第一三０四號判
    決可參）；至於夫妻雙方因長期未共同生活在一起，雙方之觀念、生活習慣、價
    值判斷等等，必然有所差異，此於夫妻雙方應相互扶持，同舟共濟之重要意義確
    有違背，並足以對夫妻雙方身心造成傷害，有礙往後夫妻和好，再過正常夫妻生
    活，是則夫妻雙方分居太久，彼此之理念、生活習慣、價值判斷等等大不相同，
    更且雙方已無半點情意，縱勉強維持形式上婚姻關係，對於雙方，乃至社會，均
    無正面價值，確可認為難以維持雙方婚姻之重大事由；然本件上訴人主張被上訴
    人有何侵占財物及於婚後結交男友，對於夫妻感情不忠等等，均屬無法證明，至
    於被上訴人因感日常生活未受上訴人及家人相當之尊重，而自行返回娘家待產，
    其事出有因，尚難苛責被上訴人，更且上訴人於被上訴人返回娘家後，並未積極
    與被上訴人溝通，表示接納被上訴人回家誠意，反以日常生活之瑣事苛責被上訴
    人，難認上訴人積極接納被上訴人，及挽回兩造婚姻誠意，其任令雙方分居事實
    存續，縱兩造間有無法再共同生活，難以維持婚姻之重大事由者，其事由之造成
    ，上訴人難辭其咎，是上訴人就上開分居之重大事由之發生既應負責，依法自不
    得請求離婚。
六、綜上所述，本件上訴人主張兩造間有難以維持婚姻之重大事由，其事由應由被上
    訴人一方負責等語，委不足採。上訴人執此起訴請求判決與被上訴人離婚者非有
    理由，應予駁回；另其請求離婚部分既不應准許，則其有關子女監護之請求，亦
    失所附麗，亦不應准許。原審據以為上訴人敗訴之判決，於法並無不合，上訴意
    旨指摘原判決不當，求予廢棄改判，非有理由，應予駁回。
七、本件事證已臻明確，上訴人請求訊問證人郭峰亭、郭蔡阿峰、李毓玲、石本婁、
    陳定宇、施素月，或為上訴人於原審之委任律師，或為兩造之父母、或為兩造之
    同事，其欲證明者，亦無非係兩造是否進行庭外和解事宜、是否陪同上訴人購買
    衣服者，均與本件兩造婚姻有無難以維持之重大事由者無干，併兩造其餘攻擊防
    禦方法之陳述，亦與判決結果並無影響，爰不一一訊問及論述，併此敘明。
八、據上論結，本件上訴為無理由，依民事訴訟法第四百四十九條第一項、第七十八
    條，判決如主文。
中      華      民      國    八十九    年      十一    月      七      日
                                    臺灣高等法院臺南分院民事第二庭
~B1審判長法官  吳    志    誠
~B2      法官  葉    居    正
~B3      法官  李    文    賢
右為正本係照原本作成。
如對本判決上訴，須於判決送達後二十日內向本院提出上訴狀，其未表明上訴理由者
，應於上訴後二十日內向本院提出上訴理由書。
中      華      民      國    八十九    年     十一     月      十      日
~B法院書記官  劉    清    洪


司法院資訊處製作；財團法人民間司法改革基金會備份。
